【裁判字號】    95,上更(一),97
【裁判日期】    950526
【裁判案由】    詐欺等
【裁判全文】
臺灣高等法院高雄分院刑事判決      95年度上更(一)字第97號
    上  訴  人
    即  自訴人  丁  ○
    被      告  乙○○
    選任辯護人  吳賢明  律師
    選任辯護人  王進勝  律師
    選任辯護人  黃馨儀  律師
    被      告  丙○○○
    被      告  戊○○
    被      告  甲○○
    被      告  己○○
上列上訴人因被告詐欺等案件，不服臺灣高雄地方法院91年度自
更字第1 號中華民國九十二年三月二十四日第一審判決，提起上
訴，判決後，經最高法院發回更審，本院判決如下：
    主  文
原判決撤銷。
本件自訴不受理。
    理  由
一、自訴意旨略以：被告乙○○與被告丙○○○係夫妻，自訴人
    丁○為被告乙○○之父，緣於民國83年7 月26日，自訴人與
    被告乙○○、丙○○○間立有協議，將坐落高雄市○○區○○段322 號土地，暫登記為被告丙○○○名義，於自訴人丁○欲出賣時，應即會同前往辦理。然被告乙○○、丙○○○
    夫婦因心生貪念，乃與案外人林草山合謀，以虛偽之本票債
    權，利用民事執行程序，將前揭價值逾新臺幣（下同）5000
    萬元之土地，秘密經由法院以2658萬元拍定，致由林草山詐
    得1217萬2657元，乙○○詐得1200餘萬元，案經臺灣高雄地
    方法院以86年度自字第784 號刑事判決，林草山處有期徒刑
    2 年6 月；乙○○處有期徒刑2 年2 月；丙○○○處有期徒
    刑1 年8 月，緩刑5 年。案經臺灣高等法院高雄分院以88年
    度上易字第212 號刑事判決確定在案；並經臺灣高等法院高
    雄分院以88年度重訴字第24號判決被告等應連帶給付自訴人
    2247萬元整確定。自訴人因恐屆時無法受償，乃徵得次子歐
    清文同意，以歐清文之名義假扣押被告乙○○坐落高雄縣大
    社鄉○○段517 、518 、522 、611 等號之土地。並於88年
    12月3 日，聲明參與分配。被告乙○○就前揭被查封之土地
    ，只對高雄市農會有30萬元尚未清償，然抵押權設定金額卻
    高達1680萬元整，並於86年7 月10日至87年1 月9 日就此又
    重複設定虛偽之抵押權給予其剛滿20歲未久之媳婦謝佳霓為
    高達800 萬元之第2 順位抵押權，其後因其親家反對，乃復
    於87年1 月16日先重複設定金額高達800 萬元之第3 順位抵
    押權予被告蔡明章，再回頭於87年1 月20日塗銷其原設定給
    予其媳婦謝佳霓之不實抵押權登記。自訴人為恐被告乙○○
    、丙○○○夫婦又重施故技而蹈覆轍，於88年5 月間先行委
    任代理人分別致函高雄市農會及被告蔡明章，提醒其注意而
    免觸法。惟被告蔡明章於88年5 月27日接獲前揭函件，一無
    回應，是自訴人原先以為其當亦不致於再行使詐術向民事執
    行處參與分配；不意事隔1 年有餘，當本件進入第2 次公開
    拍賣時，本件竟突然出現被告蔡明章為參與分配人。為此，
    自訴人乃至民事執行處聲請閱卷，始悉被告蔡明章於89年7
    月19日業已向民事執行處呈報其虛偽設定之債權，並以詐術
    陳報業已發生之債權為「新臺幣800 萬元，利息自87年1 月
    16 日 至清償日止，按年息百分之5 計算」。是本件被告乙○○、丙○○○、蔡明章3 人有關虛偽為抵押權800 萬元設
    定之方法行為與詐欺之目的行為，有方法與結果關係。又被
    告戊○○於臺灣高雄地方法院調查中，依被告蔡明章及被告
    乙○○之陳述，可知被告戊○○、己○○明知被告乙○○與
    蔡明章並未存有800 萬元之債權，且在未告知蔡明章之情形
    下，與被告乙○○、丙○○○共同盜用被告蔡明章之印章，
    具狀陳報虛偽之800 萬元債權；又債權陳報狀之書寫之人係
    被告甲○○，被告甲○○係專業代書，於本案中在被告蔡明
    章本人並未出面委託之情形下，竟又以被告蔡明章名義陳報
    虛偽債權800 萬元及其利息，其與被告乙○○、丙○○○、
    戊○○、己○○共同意圖為不法之所有，以盜用被告蔡明章
    印章，虛偽陳報債權之詐術取財之方法，其惡意非輕。因認
    被告乙○○、丙○○○、蔡明章3 人係共犯刑法第216 條、
    第214 條之行使使公務員登載不實文書罪，及刑法第339 條
    第3 項、第1 項之詐欺取財未遂罪；若認被告蔡明章不知情
    ，則被告乙○○、丙○○○、戊○○、己○○及甲○○5 人
    ，則均共犯刑法第216 條、第214 條之行使使公務員登載不
    實文書罪、刑法第217 條第2 項之盜用印章罪及刑法第339
    條第3 項、第1 項之詐欺取財未遂罪嫌云云。
二、按刑法第210 條之所謂損害，並不以其文書之真正名義人為
    限，苟因該項偽造或變造之文書足以蒙受損害者，即屬本罪
    之被害人；偽造文書之直接被害人，固僅限於文書名義人，
    但行使此項文書向人詐財，其被詐財者，應同屬直接被害人
    ，自非不得提起自訴（最高法院25年度上字第5019號、70年
    台上字第1091號判例意旨參照）；又按法院於不妨害事實同
    一之範圍內，得自由認定事實，適用法律，不能僅就自訴狀
    記載罪名審理（最高法院46年台上字第406 號判例意旨足參
    ）。本件自訴意旨雖認被告乙○○等人，係犯刑法第216 條
    、第214 條之行使使公務員登載不實文書罪、刑法第217 條
    第2 項之盜用印章罪及刑法第339 條第3 項、第2 項之詐欺
    得利未遂等罪嫌，然前開聲明參與分配狀內之蔡明章之印文
    ，倘如自訴意旨所陳，係未經蔡明章同意之盜用印章所為，
    進而持以向民事執行處陳報，則自訴意旨所指被告乙○○等
    人此部份行為，則涉犯刑法第216 條、第210 之行使偽造私
    文書罪嫌，揆諸前開說明，本件自訴人自得提起自訴，合先
    敘明。
三、按自訴之提起，應委任律師行之。自訴人未委任代理人，法
    院應定期間以裁定命其委任代理人，逾期仍不委任者，應諭
    知不受理之判決，民國92年9 月1 日施行之修正刑事訴訟法
    第319 條第2 項、第329 條第2 項定有明文。依同法第364
    條之規定，上開規定為第二審審判所準用。另按刑事案件，
    一經提起公訴、自訴或上訴而繫屬於法院，訴在該審級法院
    繫屬中，訴訟主體相互間即發生訴訟上之權利義務關係，此
    訴訟關係，法院與當事人均應受其拘束，故訴訟繫屬繼續中
    ，訴訟關係固然存在，該繫屬法院自應加以審判，但一經終
    局裁判，審級訴訟關係即已消滅，從而自訴案件倘經繫屬之
    第一審或第二審法院為終局判決，原有審級之訴訟關係即歸
    於消滅，當事人若表示不服，提起第二審或第三審上訴，乃
    繫屬於另一審級之開始，與該上訴審發生另一審級之訴訟關
    係，刑事訴訟法施行法第7 條之3 前段復明定92年9 月1 日
    施行之修正刑事訴訟法施行前，已「繫屬於各級法院之案件
    」，其以後之訴訟程序，應依修正刑事訴訟法終結之。再參
    照刑事訴訟法第38條準用第30條規定及司法院院字第1755號
    解釋，自訴人委任律師為代理人之委任狀，應於每一審級提
    出，案件於該審級終結後，原有委任效力即不復存在。則自
    訴案件已為第一審或第二審判決者，原有審級訴訟關係既歸
    消滅，其後提起上訴時，本諸舊程序用舊法，新程序用新法
    之一般原則，重新繫屬於上訴審之自訴案件，自訴人自應依
    修正後之規定委任律師為代理人。是92年9 月1 日前提起第
    二審上訴之自訴案件，最高法院發回更審時，第二審審級程
    序既已重新開始，而新法已施行，自應委任律師為自訴代理
    人。
四、本件自訴人既係於92年9 月1 日修正刑事訴訟法施行前提起
    自訴，其自訴固屬合法。惟本件經原審以91年度自更字第1
    號為被告等人無罪判決，並經本院前審於92年6 月30日，以
    92年度上易字第680 號判決駁回自訴人之上訴，嗣自訴人因
    不服本院前審上開判決，提起上訴，經最高法院於95年3 月
    2 日判決撤銷原判決發回後，現由本院95年度上更(一)字第97
    號案件審理中。依前所述，本件訴訟程序即回復至自訴人提
    起第二審上訴時之繫屬狀態，訴訟程序自應適用92年9 月1
    日修正施行之刑事訴訟法。又依92年9 月1 日施行之刑事訴
    訟法第329 條規定：「檢察官於審判期日所得為之訴訟行為
    ，於自訴程序，由自訴代理人為之。自訴人未委任代理人，
    法院應定期間以裁定命其委任代理人，逾期仍不委任者，應
    諭知不受理判決。」，本件經最高法院發回更審之訴訟程序
    ，檢察官所得為之訴訟行為，應由自訴代理人為之。而自訴
    人未委任代理人，法院應定期間以裁定命其委任代理人。本
    件自訴人於本院本審訴訟程序中，未依規定委任律師為自訴
    代理人，本院依刑事訴訟法第329 條第2 項規定，於95 年4
    月26日裁定命自訴人即上訴人於收受送達後7 日內委任律師
    為自訴代理人進行訴訟。前揭裁定於95年5 月4 日經寄存送
    達於高雄市政府警察局左營分局舊城派出所，惟自訴人迄今
    已逾補正期限，仍未委任律師為自訴代理人，有送達證書1
    紙在卷可稽。本院自得不經言詞辯論，將原判決予以撤銷，
    並依刑事訴訟法第329 條第2 項規定，另諭知自訴不受理之
    判決。
據上論斷，應依刑事訴訟法第369條第1項前段、第364條、刑事
訴訟法第329條第2項、第343條、第307條，判決如主文。
中    華    民    國    95    年    5     月    26    日
                  刑事第二庭    審判長法  官  林正雄
                                      法  官  陳啟造
                                      法  官  黃壽燕
以上正本證明與原本無異。
如不服本判決應於收受本判決後10日內向本院提出上訴書狀，其
未敘述上訴理由者，並得於提起上訴後10日內向本院補提理由書
狀（均須按他造當事人之人數附繕本）「切勿逕送上級法院」。
中    華    民    國    95    年    5     月    26    日
                                      書記官  王婉蓉


司法院資訊處製作；財團法人民間司法改革基金會備份。
